【裁判字號】    97,消債更,25
【裁判日期】    981030
【裁判案由】    更生事件
【裁判全文】
臺灣新竹地方法院民事裁定            97年度消債更字第25號
聲  請  人  甲○○
上列當事人因消費者債務清理事件聲請更生，本院裁定如下：
    主  文
更生之聲請駁回。
聲請費用由聲請人負擔。
    理  由
一、按債務人與金融機構協商成立者，不得聲請更生或清算，但
    因不可歸責於己之事由，致履行顯有重大困難者，不在此限
    ；本條例施行前，債務人依金融主管機關協調成立之中華民
    國銀行公會會員辦理消費金融案件無擔保債務協商機制與金
    融機構成立之協商，準用前項之規定，消費者債務清理條例
    第151條第5項、第6項分別定有明文。衡諸債之關係係以當
    事人間之信賴關係為基礎，為社會經濟組織之重要支柱，故
    當事人於以法律行為追求自己之利益之際，亦應顧及對方之
    利益，並考量債權債務在社會上之作用，本於誠實及信用之
    原則，行使債權及履行債務。是對於已陷入經濟上困境之消
    費者，若任其於惡性循環之債務窘境中自生自滅，將衍生嚴
    重之社會問題，難以維持安定之社會經濟秩序，故為兼顧債
    權人、債務人雙方之利益，對陷於經濟上困境之消費者，乃
    允其於消費者債務清理條例施行後，得選擇以重建型之更生
    程序或清算型之清算程序清理其債務，藉以妥適調整債務人
    與債權人及其他利害關係人間之權利義務關係，保障債權人
    獲得公平受償，並謀求消費者經濟生活之重建復甦機會。惟
    對於已與金融機構協商成立，或於本條例施行前，已依金融
    主管機關協調成立之中華民國銀行公會會員辦理消費金融案
    件無擔保債務協商機制與金融機構成立協商之債務人，若非
    因不可歸責於己之事由，致履行顯有重大困難，僅係為圖謀
    減免債務，而不為債務之履行，自有違債權契約為誠信契約
    之本旨，故依消費者債務清理條例第151條第6項準用同條第
    5項前段之規定，不得聲請更生或清算，始能避免肇致道德
    危險。次按債務清償方案成立後，應由債務人按其條件履行
    ，如因事後發生情事變更，在清償期間收入或收益不如預期
    ，致該方案履行困難甚或履行不能，因不可歸責於己，始能
    准許債務人聲請更生或清算，以避免債務人任意毀諾已成立
    之協商，濫用更生或清算之裁判上債務清理程序。從而所謂
    「不可歸責於己之事由」，應係指客觀上聲請人之支出增多
    ，或收入、收益減少，非其成立協商時所能預期，諸如物價
    上漲而成本增加、家屬患病等以致支出增加，或因病無法工
    作、僱佣之公司倒閉或裁員、失業、減薪等以致收入減少，
    均屬之。
二、本件聲請人即債務人聲請更生意旨略以：聲請人於消費者債
    務清理條例施行前，曾依照中華民國銀行公會會員辦理消費
    金融案件無擔保債務協商機制與金融機構（中國信託商業銀
    行）成立協商，自95年7 月起分80期，利率3.88% ，每月應
    給付金融機構債權人新臺幣（下同）15,543元，協商並不合
    理，聲請人94年間薪資180,082 元，95年間薪資118,094 元
    ，於95年5 月產下女兒，於97年10月因母親身體不適，無法
    照顧女兒，便離職在家看護母親與小孩，家庭生活全靠先生
    一份收入維持，不足之部分陸續以賣結婚時之金飾藉以維持
    ，待母親身體好轉後，適逢小孩生病住院須有人照顧，無法
    工作。95年11月至96年9 月聲請人無收入來源但一直努力維
    時正常繳款，因手邊可用資產皆已變賣，故於96年8 月即無
    力繳款，於8 月底接到中國信託協商毀諾通知，聲請人於9
    月中找到工作，但無法再挽救協商條件，如今已無力繼續履
    行前開協商條件，顯非可歸責於聲請人之事由，致履行原協
    商條件顯有重大困難，銀行以當事人曾協商為由拒絕其為前
    置協商，聲請人無力負擔協商債務應可認定屬不可歸責於聲
    請人等語。
三、經查，本件聲請人前於95年7 月與全體無擔保債權銀行協商
    成立，並約定自95年7 月起開始分80期按年息3.88% 還款，
    每月還款15,543元，嗣於96年8 月毀諾未再還款，已據最大
    債權銀行函覆，並據提出無擔保債務還款計畫、協議書、一
    般放款中途結清查詢單、中華民國銀行商業同業公會全國聯
    合會函等影本在卷可稽，堪認聲請人於消費者債務清理條例
    施行前，確曾依照中華民國銀行公會會員辦理消費金融案件
    無擔保債務協商機制與金融機構成立協商，每月應給付金融
    機構債權人15,543元，是依消費者債務清理條例第151 條第
    5 項但書之規定，聲請人須有不可歸責於己之事由，致履行
    顯有重大困難，始得聲請更生。
四、查本件聲請人主張原協商不合理，經濟不景氣，物價指數上
    漲，客觀環境惡劣，其收入減少，每月尚需扶養母親、子女
    ，致聲請人無力負擔協商債務，係因非可歸責於己之事由而
    毀諾，固據其提出協議書及無擔保債務還款計畫書、財產及
    收入狀況說明書、債權人清冊、財團法人金融聯合徵信中心
    當事人綜合信用報告、戶籍謄本、協議書、土地、建物登記
    謄本等為憑。惟查：
(一)、本件聲請人協商成立前之薪資：94年間每月薪資180,082 元
    ，95年間薪資118,094 元，扶養1 女及母親1 人，協商後，
    96年度薪資所得131,375 元，97年薪資所得178,168 元，有
    稅務電子門財產所得調件明細表在卷足憑，足認聲請人協商
    前後之所得相差無幾，其餘支出及扶養狀況則相同，以每人
    最低9,829 元計算，聲請人扶養1 名子女，與配偶共同扶養
    ，負擔比例為2 分之1 ，故9,829/2 ＝4,915 元，加上聲請
    人本人之扶養費共計4,915 ＋9,829 ＝14,744元。又聲請人
    稱母親共有三名子女，以每人最低9,829 元計算，聲請人應
    負擔三分之一，故9829/3＝3,276 ，總計聲請人本人及母親
    、子女之每月扶養費共計18,020元（4,915 ＋3,276 ＋9,82
    9 ＝18,020元）。參酌聲請人90年間即有工作，其母應可投
    保健保，且可以全民健康保險法第8 條規定之第6 類身分投
    保，聲請人以其母親患有高血壓同無投保勞健保，因此必須
    負擔高額醫療費用，然亦未提出單據，僅有近年健保看診收
    據，因此尚難認此係因不可歸責於聲請人之事由。再者，聲
    請人提供其使用之水電費、瓦斯費及其他生活支出等單據內
    容以觀，可知聲請人生活支出尚稱寬裕，看不出有何因負債
    而須撙節開支之情形，且聲請人之夫陳厚百95年年收入370,
    759 元、97年年收入394,805 元，此有稅務電子門財產所得
    調件明細表在卷可查，依聲請人提出其夫陳厚百之活期儲蓄
    存款帳戶內交易明細之記載，每月均尚有數萬元之剩餘。
(二)、按消費者債務清理條例之立法目的，係為使不幸陷入經濟困
    境之人得以清理債務、重建生活，並在清理過程中能保有符
    合人性尊嚴之最低基本生活，而非維持債務人過去慣常之寬
    逸生活，是於評估債務人是否有不能清償或履行原協商方案
    是否顯有重大困難時，並非由聲請人任意主張其基本生活費
    用之數額，否則將造成揮霍無度以致清償能力降低，反而易
    使更生程序無從進行；況且，聲請人年僅26歲，身體健康並
    有工作能力，其稱因大學肄業不易找工作等理由，均尚難認
    有不可歸責於己之事由，致履行顯有重大困難之情形，聲請
    人與金融機構成立之協商時，縱債權人就協商之債權全然未
    為讓步，或達成之協商條件僅對債權人有利，而未能減低聲
    請人清償債務之沉重負擔，此亦難謂係「因不可歸責於己之
    事由，致履行有重大困難」，況聲請人嗣與金融機構成立之
    協商方案係分80期按年息3.88% ，每月應還款15,543元，顯
    然金融機構並非全然未為讓步，且現銀行公會已就曾經參加
    95年度債務協商毀諾之債務人提供「個別協商一致性方案」
    使能再進行協商。故聲請人倘認原協商條件過苛，尚非不得
    與其債權人銀行，再次進行解決債務之商談，亦得經由個別
    債權銀行協商程序以求適當之履債方式，然依債權人銀行陳
    報聲請人堅持聲請更生而不願協商，再再難認聲請人毀諾之
    事由有何不可歸責於己致履行有重大困難之情事。綜上以觀
    ，堪認聲請人尚乏不可歸責於己致履行顯有重大困難之情形
    可言，本件聲請人聲請准予更生，於法即有未合，聲請應予
    駁回。
五、爰依消費者債務清理條例第8 條、第151 條第1 項、第5 項
    但書，裁定如主文。
中    華    民    國    98    年    10    月    30    日
                    民事第一庭  法      官  林麗玉
上為正本係照原本作成。
如不服本裁定，應於裁定送達後10日內，以書狀向本院提出抗告
，並繳納抗告費新臺幣1千元。
中    華    民    國    98    年    10    月    30    日
                                書  記  官  陳思璟


司法院資訊處製作；財團法人民間司法改革基金會備份。
